【裁判字號】    99,交聲,799
【裁判日期】    990712
【裁判案由】    違反道路交通管理處罰條例聲明異議
【裁判全文】
臺灣臺北地方法院交通事件裁定         99年度交聲字第799號
原處分機關  臺北市交通事件裁決所
異  議  人
即受處分人  甲○○
上列異議人即受處分人因違反道路交通管理處罰條例案件，對於
臺北市交通事件裁決所中華民國99年4月20日所為之處分（原處
分案號：北市裁催字第裁22-AEW631669號裁決書）不服，聲明異
議，本院裁定如下：
    主  文
原處分關於裁處罰鍰超過新臺幣伍仟元部分撤銷。
上開撤銷部分，甲○○不罰。
其餘異議駁回。
    理  由
一、原處分意旨略以：異議人即受處分人甲○○於民國97年4月
    12日上午5時2分許，騎乘N69-421號重型機車，行經臺北市
    市○○道4段，因有「汽車駕駛人酒精濃度超過規定標準（
    0.55以上）」之違規行為，為警攔停後填單舉發，此部分所
    犯公共危險罪嫌並移送臺灣臺北地方法院檢察署偵辦，嗣經
    臺灣臺北地方法院檢察署檢察官為緩起訴處分，於緩起訴期
    間期滿後，原處分機關乃於99年4月20日，依道路交通管理
    處罰條例第35條第1項第1款、第24條第1項第2款及違反道路
    交通管理事件統一裁罰基準表等規定，裁處受處分人罰鍰新
    臺幣（下同）52,500元，吊扣駕駛執照1年，並施以道路交
    通安全講習。
二、訊據受處分人對於前揭酒後駕車的違規行為，以及吊扣駕駛
    執照、施以道路交通安全講習等裁罰均未爭執，僅對於本件
    罰鍰的裁罰不服，辯稱：伊因本件酒後駕車公共危險案件，
    已依檢察官緩起訴處分書所命，向犯罪被害人保護協會臺北
    分會支付40,000萬元，此部分的款項應予扣抵等語。
三、按汽車駕駛人，駕駛汽車經測試檢定酒精濃度超過標準規定
    者，處新臺幣15,000元以上60,000元以下罰鍰，並當場移置
    保管其車輛及吊扣其駕駛執照1 年；因而肇事致人受傷者，
    並吊扣其駕駛執照2 年；致人重傷或死亡者，吊銷其駕駛執
    照，並不得再考領；汽車駕駛人，有第35條第1 項規定之情
    形者，應接受道路交通安全講習，道路交通管理處罰條例第
    35條第1項第1款、第24條第1項第2款分別定有明文。經查：
    (一)按94年2月5日公布，於95年2月5日施行之行政罰法第26條
      規定：「一行為同時觸犯刑事法律及違反行政法上義務規
      定者，依刑事法律處罰之。但其行為應處以其他種類行政
      罰或得沒入之物而未經法院宣告沒收者，亦得裁處之。前
      項行為如經不起訴處分或為無罪、免訴、不受理、不付審
      理之裁判確定者，得依違反行政法上義務規定裁處之。」
      又其他種類行政罰，係指違反行政法上之義務應受「裁罰
      性」之「不利處分」，依行政罰法第2條規定，包括限制
      或禁止行為之吊扣證照處分。究其立法理由，一行為同時
      觸犯刑事法律及違反行政法上義務規定時，由於刑罰與行
      政罰同屬對不法行為之制裁，而刑罰之懲罰作用較強，故
      在處罰目的相同且處罰方式相同時，若依刑事法律處罰，
      即足資警惕時，實無一事二罰再處行政罰之必要；且刑事
      法律處罰，由法院依法定程序為之，較符合正當法律秩序
      ，應予優先適用，故同時觸犯刑事法律及違反行政法上義
      務規定之行為，行政機關得否科以與刑罰相類之行政罰處
      罰，端視該行為之刑事訴追或審判程序終局結果而定，在
      刑事訴追、審判程序尚未終局確定前，行政機關自不得逕
      予裁罰；至於罰鍰以外之沒入或其他種類行政罰，因兼具
      維護公共秩序之作用，為達行政目的，行政機關仍得併予
      裁處。
    (二)道路交通主管機關對於汽車駕駛人之酒後駕車行為，依道
      路交通管理處罰條例第35條第1項第1款規定予以裁罰，係
      對行為人違反行政法上義務規定之行政罰，且該條例關於
      一行為同時觸犯刑事法律及違反行政法上義務規定者，並
      無特別規定，是以，汽車駕駛人酒後駕車行為，經測試檢
      定酒精濃度超過規定標準，同時涉犯刑法第185條之3之公
      共危險罪嫌者，道路交通主管處罰機關除有上開行政罰法
      第26條第1項但書規定，得處以其他種類行政罰之情形外
      ，關於罰鍰部分，即應依上開行政罰法第26條及道路交通
      管理處罰條例第10條規定，移送地方法院檢察署處理，於
      移送後，非有上開行政罰法第26條第2項所定不起訴等事
      由，不得再依道路交通管理處罰條例第35條第1項第1款規
      定，裁處行為人罰鍰之行政罰。
    (三)按被告所犯為死刑、無期徒刑或最輕本刑3年以上有期徒
      刑以外之罪，檢察官參酌刑法第57條所列事項及公共利益
      之維護，認以緩起訴為適當者，得定1年以上3年以下之緩
      起訴期間為緩起訴處分，其期間自緩起訴處分確定之日起
      算；又被告於緩起訴期間內，有刑事訴訟法第253條之3第
      1 項各款情形之一者，檢察官得依職權或依告訴人之聲請
      撤銷原處分，繼續偵查或起訴。準此，被告經檢察官為「
      緩起訴」處分者，於「緩起訴」猶豫期間，其最後是否會
      被檢察官提起公訴，猶懸而未定，檢察官於期間內，可對
      被告繼續觀察，此時若被告顯無反省警惕之情或根本欠缺
      反省警惕之能力，檢察官得依職權或依告訴人聲請，將被
      告「緩起訴」處分撤銷。緩起訴處分若經撤銷，被告尚有
      受刑事訴追處罰可能，此時原處分機關若依法為行政裁決
      ，無異將使受處分人有同時遭受行政處罰及刑事訴追之危
      險，顯與行政罰法第26條規定立法意旨相違背。又行政罰
      法第26條第2項規定，雖未明文包括「緩起訴處分」，而
      「緩起訴處分」確定時，被告可免於刑事訴追，與受不起
      訴處分效果相同。然緩起訴處分，為介於起訴及微罪職權
      不起訴間緩衝制度設計。其具體效力依刑事訴訟法第260
      條規定，於緩起訴處分期間屆滿未經撤銷者，非有同條第
      1 款或第2款情形之一，不得對於同一案件再行起訴，即
      學理上所稱實質確定力，足見在緩起訴期間內，尚無實質
      確定力可言（最高法院94年臺非字第215號判例、95年度
      臺非字第284號判決要旨參照）。然觸犯刑事法律之犯罪
      行為，符合緩起訴要件，雖經檢察官為緩起訴處分，惟就
      要件言，緩起訴基本上係認被告有犯罪嫌疑，而暫緩起訴
      ，並得課被告予一定負擔或指示（同法第253條之2第1項
      參照），此與不起訴處分係因犯罪嫌疑不足或其他原因（
      同法第252條、第253條），不得附條件或負擔，顯有不同
      。且檢察官依刑事訴訟法第253條之2第1項第4款規定為緩
      起訴處分，命被告向指定之公益團體捐款者，被告係履行
      檢察官為緩起訴處分命令，此等命令名義上雖非刑罰，但
      仍是一種特殊的處遇措施，會產生未經裁判即生終局處理
      案件實質效果，性質上已係實質的制裁，造成被告財產減
      少的影響，亦即性質上自屬處分金，與罰金無異，可知緩
      起訴處分是一種刑事處罰。況行政罰法第26條第1項僅規
      定「依刑事法律處罰之」，並未明定應依刑法第33條、第
      34 條所定主從刑罰之種類科罰，檢察官命令被告捐款之
      金錢給付性質上既屬處分金，而為實質刑事制裁，自與行
      政罰法第26條第1項「依刑事法律處罰之」規定，尚無扞
      挌之處。故而，上開行政罰法第26條第2項既未明列「緩
      起訴處分」，本不宜擴張解釋，且緩起訴處分之要件、效
      果及性質，均與不起訴處分不同，應屬刑事處罰之一種，
      自無適用行政罰法第26條第2項規定之餘地。從而，經檢
      察官為緩起訴處分之行為，如同時違反行政法上義務之規
      定，因已有刑事處罰，此時行政機關若另行依法行政裁罰
      ，無異一罪二罰，因此參酌行政罰法第26條立法意旨，違
      反行政法上義務之行為，若同時亦經檢察官另為緩起訴處
      分時，行政機關應不得就同一行為，再為與刑罰相類罰鍰
      處分。是按汽車駕駛人有道路交通管理處罰條例第35條第
      1項之情形，同時違反刑事法，有一事不二罰原則之適用
      ，然基於公平原則，其裁判確定處以罰金低於同條例第92
      條第3項所訂最低罰鍰基準規定者，交通裁決機關仍應依
      同條例第35條第8項規定，裁決汽車駕駛人繳納不足最低
      罰鍰之部分，是道路交通管理處罰條例第35條第8項規定
      之構成要件已涵蓋同條例第35條第1項規定之構成要件，
      係屬同條例第35條第1項之特別規定，應優先適用同條例
      第35條第8項之規定，故原處分機關就受處分人已繳納緩
      起訴處分金與法定最低罰鍰基準額間之差額，仍得加以裁
      罰（臺灣高等法院98年度交抗字第1817號裁定意旨參照）
      。
    (四)受處分人於前揭時、地騎乘機車，經警攔檢施以酒測，其
      吐氣所含酒精成分為每公升0.75毫克，而為警當場掣單舉
      發，並以其涉犯刑法之公共危險罪嫌，移送臺灣臺北地方
      法院檢察署偵查而受緩起訴處分，緩起訴期間為1年（自
      97年6月2日起至98年6月1日止），並應於緩起訴處分確定
      後3個月內，向被害人保護協會臺北分會支付4萬元，受處
      分人業已繳納完竣，本件緩起訴業已期滿等情，為受處分
      人所坦認，並有舉發單、臺灣臺北地方法院檢察署99年4
      月16日北檢玲磨97緩1380字第27951號函及所檢附之緩起
      訴處分書、臺灣高等法院被告前案紀錄表等件附卷可稽。
      是受處分人以一酒後駕車之行為，同時觸犯刑事法律及違
      反行政法上義務，經檢察官依刑事法律為緩起訴處分，受
      處分人並依據該緩起訴處分支付40,000元，揆諸上開說明
      ，即無由就此部分再依違反行政法上義務之規定處罰。惟
      因受處分人呼氣測得酒精濃度為每公升0.75毫克，依道路
      交通管理事件統一裁罰基準表，其騎乘機車此部分最低裁
      罰基準即為45,000元，是依道路交通管理處罰條例第35條
      第8項之規定及上述說明，原處分機關就受處分人已繳納
      之40,000元以外之差額即5,000元部分，仍得加以裁罰。
    (五)至原處分機關所援引之交通部95年7月17日交路字第09500
      06986號函，及法務部行政罰法諮詢小組會議第1次會議結
      論，各機關依其職掌就有關法規為釋示之行政命令，非中
      央法規標準法第二條、第三條之法律（法、律、條例、通
      則）、命令（規程、規則、細則、辦法、綱要、標準、準
      則），不具有法的拘束力，法官於審判案件時，固可予以
      引用，但仍得依據法律，表示適當之不同見解，並不受其
      拘束；司法行政機關所發司法行政上之命令，如涉及審判
      上之法律見解，僅供法官參考，法官於審判案件時，亦不
      受其拘束（司法院釋字第216號解釋亦同此意旨）。是上
      開交通部函及法務部行政罰法諮詢小組會議紀錄，關於此
      部份之函示或意見，與本院認定不同，對本件自不生拘束
      力，併此敘明。
    (六)受處分人雖未就原處分有關吊扣駕駛執照、施以道路交通
      安全講習等裁罰不服，惟此既係原處分機關基於前開單一
      之違規行為所為處分之一部，自無從單獨分離，本院自應
      併予以審酌。揆諸前開規定及說明，此部分之處分係屬罰
      鍰以外之其他種類行政罰，因兼具維護公共秩序之作用，
      為達行政目的，是原處分機關就此部分之併予裁處，於法
      並無不合。
四、綜上所述，原處分機關裁處受處分人罰鍰超過5,000元部分
    ，受處分人之異議為有理由，自應由本院予以撤銷，並自為
    裁定如主文第2項所示。至原處分機關裁處受處分人罰鍰5,
    000元，以及吊扣駕駛執照、施以道路交通安全講習等裁罰
    ，核屬有據，此部分異議並無理由，應予駁回。
據上論斷，應依道路交通管理處罰條例第87條第2項，道路交通
案件處理辦法第19條、第20條前段，裁定如主文。
中    華    民    國    99    年    7     月    12    日
                              交通法庭法  官  許泰誠
以上正本證明與原本無異
如不服本裁定應於送達後5日內向本院提出抗告狀
                                      書記官  高菁菁
中    華    民    國    99    年    7     月    12    日

司法院資訊處製作；財團法人民間司法改革基金會備份。
